【裁判字號】    89,婚,329
【裁判日期】    891208
【裁判案由】    確認婚姻關係不存在
【裁判全文】
臺灣花蓮地方法院民事判決  八十九年度婚字第三二九號
    原      告  乙○○
    訴訟代理人  林武順律師
    被      告  甲○○
右當事人間請求離婚事件，本院判決如左：
    主    文
確認原告與被告婚姻關係不存在。
訴訟費用由原告負擔。
    事    實
甲、原告方面：
  一、聲明：
    (甲)先位聲明：確認原告與被告間之婚姻關係不存在。
    (乙)備位聲明：准原告與被告離婚。
  二、陳述：
    (甲)先位聲明：
    兩造於民國七十六年五月十九日結婚，惟於八十七年八月十三日離婚，嗣因慮及
    子女問題，遂於民國八十八年九月六日前往花蓮縣玉里鎮戶政事務所申請結婚登
    記，並以填載於八十八年八月十三日結婚之結婚證書據以登記，而完成結婚登記
    。惟查該次結婚登記，兩造間並未舉行公開儀式之婚禮，故兩造之婚姻關係應不
    存在。
    (乙)備位聲明：
    原告與被告同居期間，經常對原告毆打成傷，並對原告施以恐嚇及辱罵，使原告
    長期處於婚姻暴力中。嗣於八十九年七月二十六日下午三時許，在花蓮縣玉里鎮
    ○○路一四六號住處，又對原告施加恫嚇，並毆打原告，致使原告身體受傷，原
    告乃聲請法院對被告核發保護令，經鈞院八十九年度家護字第一八一號核發民事
    通常保護令確定在案。然被告於核發保護令後，仍一再騷擾原告，除由台灣花蓮
    地方法院地檢署八十九年偵字第三０四四號妨害自由案件偵辦外，另由花蓮縣警
    察局玉里分局報案受理中。被告一再對原告傷害並施加恐嚇及辱罵，使原告已達
    不堪同居之虐待，因而被告自得依民法第一千零五十二條第一項第三款及第二項
    之規定訴請離婚。
  三、證據：提出戶籍謄本影本一份、離婚登記申請書謄本影本一份、結婚登記申請
      書謄本影本及結婚證書影本一份、八十九年度家護字第一八一號民事通常保護
      令及裁定確定證明書影本一份、台灣花蓮地方法院檢察署八十九年度偵字第三
      ０四四號刑事傳票影本一份為證。
乙、被告方面：
一、聲明：請求駁回原告之訴。
二、陳述：第二次結婚之結婚證書並非被告所寫，被告根本就不知道有這回事。被告
    同意婚姻關係係不存在的。
    理    由
一、兩造間於民國七十六年五月十九日結婚，於民國八十七年八月十三日離婚，為兩
    造所不爭執，並有戶籍謄本為證，自堪信為真實。原告主張其於民國八十八年九
    月六日前往花蓮縣玉里鎮戶政事務所申請結婚登記，並以填載於八十八年八月十
    三日結婚之結婚證書據以登記，而完成結婚登記，然該次結婚登記，兩造間並未
    舉行公開儀式之婚禮，因而請求確認婚姻關係不存在。查被告對於原告為第二次
    結婚登記之事全不知情，亦未在結婚證書上簽名，其認為婚姻關係應該是不存在
    的。證人蘇庭清亦表示，八十八年八月十三日之結婚證書上，證婚人欄之簽名並
    非他所簽，兩造間亦未舉行結婚之公開儀式（參見八十九年十二月一日言詞辯論
    筆錄）。
二、按我國民法第九百八十二條第一項規定，結婚應有公開儀式及兩位以上之證人方
    為有效。綜上所述，原告以八十八年八月十三日之結婚證書所做之結婚登記，實
    際上該次結婚並無公開儀式及兩位以上之證人，且被告根本不知悉此事，該婚姻
    同時欠缺形式要件及實質要件，顯不存在，原告之訴為有理由。原告先位聲明為
    有理由，自不須再審酌備位聲明，併此敘明。
三、另本件婚姻外觀源之於原告自行前往戶政事務所辦理結婚登記而衍生，又戶籍法
    第二十五條亦稱戶籍登記事項自始不存在或自始無效時，應為撤銷之登記，而本
    件結婚證書上有形式外觀之明確記載，當認為有積極之證據力，經審理而確切反
    證雙方之結婚並未行公開儀式而無效，因而推翻該結婚登記者，足認此項訴訟雖
    有其必要，而該情節為原告所造意，且原告就被告所稱對結婚登記情事不知情部
    分亦無爭執，堪見被告之訴訟行為為其防衛權利所必要，依民事訴訟法第八十一
    條第二款，訴訟費用應由原告負擔。
四、據上論斷，依民事訴訟法第八十一條第二款，判決如主文。
中      華      民      國    八十九    年     十二     月      八      日
                                        臺灣花蓮地方法院民事庭
~B法      官  陳心弘
右正本証明與原本無異。
如對本判決不服，應於送達後廿日內，向本院提出上訴狀（應抄附繕本）。
~B法院書記官  周秀香
中      華      民      國    八十九    年     十二     月      十一    日


司法院資訊處製作；財團法人民間司法改革基金會備份。
